臺北高等行政法院判決
                                     100年度訴字第1441號
                                   100年10月27日辯論終結
原      告　誠泰營造有限公司
代　表　人　曹立坤（董事）
訴訟代理人　蔡文斌律師
          　王盛鐸律師
          　鄭植元律師
被      告　內政部營建署
代　表　人　葉世文（署長）
訴訟代理人　謝家健律師
上列當事人間政府採購法事件，原告不服行政院公共工程委員會
中華民國100 年7 月8 日訴0000000 號採購申訴審議判斷，提起
行政訴訟。本院判決如下：
    主  文
原告之訴駁回。
訴訟費用由原告負擔。
    事實及理由
一、事實概要：
  　被告辦理「行政院農業委員會農業生物科技園區開發工程－
    滯洪池皂土毯鋪設及出水口設施工程」採購案（下稱系爭採
    購案），於民國100 年2 月25日由原告得標。嗣原告認為設
    計誤差太大，以100 年3 月7 日函向被告要求變更設計，經
    被告所屬南區工程處以100 年3 月9 日營署南南字第100338
    1105號書函答復其未於招標規定期限內對招標文件提出疑義
    ，即應於期限內辦理簽約；若逾期不簽約，將不予發還押標
    金，並依政府採購法第101 條規定辦理。惟原告仍不簽約，
    被告乃以100 年3 月22日營署南字第1003381222號函（下稱
    原處分）通知將依政府採購法第101 條第1 項第7 款規定將
    其刊登政府採購公報。原告不服，提出異議，復不服被告10
    0 年4 月18日營署南字第1003302437號函之異議處理結果，
    向行政院公共工程委員會（下稱工程會）提出申訴，經審議
    判斷駁回，遂向本院提起行政訴訟。
二、本件原告主張：
  (一)本案簽約期限100 年3 月14日，並於同年3 月10日召開開工
    前協調會，會中原告針對滯洪池抽排水工程提出設計疑義，
    原告強調無法施工，被告所屬南工組屏東工務所代表則強調
    絕不辦理變更，致會議結論是不辦理變更設計。被告把一切
    責任皆推給原告，要求原告負責，原告不得已才於100 年3
    月14日放棄簽約。被告所屬南區工程處以100 年3 月15日營
    署南南字第1003381152號函附開工前協調會會議紀錄，載明
    不辦理變更設計，卻於100 年4 月18日營署南字第10033024
    37號函載明原告所提設計疑義，應於履約階段申辦，前後矛
    盾，令人無所適從。
  (二)系爭採購案工程設計不合理，已構成客觀上給付不能：
  1.依萬鼎工程公司提供相關地質鑽探資料為全區域，並非針對
    A 、B 、C 滯洪池，故無基地工址的滲透系數K 。原告委請
    國立高雄應用科技大學土木系沈茂松教授依最高及最低kmax
    ＝3.6 ×10-1㎝/sec，kmin＝1.1 ×10-1㎝/sec，得知k ＝
    0.36㎝/sec時需196 支15hp深井泵，k ＝1.1 ×10-1㎝/sec
    需84支15hp深井泵。故原設計深井泵17支，預備3 支，顯然
    不足，無法解決該地區之排水，完全無法順利施工。
  2.依當地抽水業者敘述，該施工區域地下15米左右有粘土層，
    惟現有鑽探資料並未呈現，因此並未針對A 、B 、C 池實際
    鑽探，故其提供之資料並未確實，且未善盡告知責任，導致
    工程風險提高且無法預估。
  3.從圖說資料設計分析中，發現一般市售規格15hp抽水泵抽水
    量q ＝1.5 / 分＝1.5 /60sec＝0.025cms，20hp抽水泵
    抽水量q ＝2.5 / 分＝2.5 /60sec＝0.0417cms ，可查
    沉水泵之規格，因此以15HP抽水泵對應之流量，不可能達到
    被告100 年3 月10日協調會所述Q ＝0.05CMS ＝3 /MIN的
    抽水力，將致原告無法達到採購及施工履約之目的。
  4.該區域地質資料為棕灰色砂礫石夾粉土質砂，顯而易知設計
    未編列滯洪池之表面水抽排相當不合理，該滯洪池池底經長
    時間沉澱已積泥且長滿青苔，形成一層薄膜隔離層，然僅靠
    周邊地下抽水，仍無法將滯洪池面水完全且迅速抽乾。故該
    項未設計編列之費用，亦為原告無法承擔之支出及風險，業
    與機關協調，卻遭悍拒核實辦理追加。
  5.本工程施工難度及將遭遇之障礙：若以原設計方式抽水，施
    工時地下水仍會持續冒出，將導致工區泥濘無法進行後續施
    工作業，若依責任施工精神變更工法，需增加挖溝抽水，工
    地動線及環境將變得相當複雜，後續挖溝部分回填時，抽水
    機亦無法以人工搬離，再者，挖溝部分填平時，地下水將立
    即再滲出，施工變得相當困難，且地下水位上升時，有可能
    將已施工完成之部分皂土毯內壓上舉，造成工程失敗而無法
    收拾。
  6.該工區之地形、地層未知存有不可預期之因素：本工址之地
    形、地層為棕灰色砂礫石夾粉土質砂所組成，本質上完全為
    透水層，該地下區域包含東起大武山脈，西至屏東，地下水
    皆相通，因此該區域地下水量非常龐大，若無足夠能力及數
    量之抽水機，根本無法降低該滯洪池之地下水位。
  7.該工區之地下水位遼闊：該工區區域廣大，東起大武山脈，
    西至屏東各地地質皆為透水層，且地下水相通，施工期間只
    要鄰近山區下雨，下游之工址地下水位亦會隨之上升，抽排
    水更顯困難，工地泥濘不堪而無法施工，因此抽水機不足，
    完全無法施工。
  (三)本工程契約規定抽排水為責任施工，係為規避責任之設計方
    式，而將工程風險單向轉予承包商；探究原設計抽水機每池
    20支，惟實際施作每池應需100 多支抽水機，設計及編列誤
    差太大，若以輔助挖溝抽水或挖數個深坑抽水，亦無法根本
    解決，因施工難度更高，且當回填時地下水將迅速滲出，將
    已施工完成之部分皂土毯內壓上舉，工程風險更大。原告未
    於投標前提出任何意見，因投標前時間倉促，無法請專業技
    師、學者專家勘查。按政府採購法第6 條規定，機關辦理採
    購，應以維護公平合理為原則，然本件責任施工內容已造成
    不公平合理之不平等契約，本工程契約顯已違法，且上述之
    事實及理由，皆為原設計規劃之不當及疏失，原告拒絕訂約
    乃萬不得已，非可歸責於原告，被告以原告無正當理由拒絕
    訂約，將原告刊登於採購公報，顯非適法等情。並聲明求為
    判決撤銷申訴審議判斷、異議處理結果及原處分。
三、被告則以：
  (一)本案採公開招標方式辦理，計有3 家廠商（松山營造有限公
    司、景福營造有限公司及原告）參與投標，於100 年2 月25
    日開標，其中松山營造有限公司欠缺文件為無效標，景福營
    造有限公司標價為新臺幣（下同）3,771 萬6,800 元，原告
    之投標金額3,687 萬2,000 元為最低標，並由原告得標，其
    標比達94% 以上，且依本件採購投標須知第8 節第1 點規定
    ，訂約日為決標次日起或接獲機關通知保留決標之次日起第
    10日辦理。原告以系爭標案工程設計不合理、鑽探資料不確
    實、原設計之抽水泵無法達原設計之抽水功能、原設計無法
    抽乾滯洪池面水將影響後續要徑作業、施工之難度及將遭遇
    障礙、工區地下水位遼闊、契約不平等、設計誤差太大、原
    告無力承擔請求變更設計，否則只好棄標云云為由拖延。被
    告所屬南區工程處則以100 年3 月9 日營署南南字第100338
    1105號函通知，請原告應於100 年3 月14日前辦理簽約手續
    ，若逾期不簽約，將不予發還押標金，並依政府採購法第10
    1 條規定辦理。但原告並未於被告所通知之期限內辦理簽約
    手續。
  (二)原告未依政府採購法第41條第1 項於招標規定期限內對招標
    文件提出疑義，被告依採購程序開標結果由原告得標，原告
    自應依招標文件規定於時限內簽訂契約，詎原告開標後始以
    設計不合理，進而要求變更設計不成，拒不訂約，顯非正當
    理由。至於原告所指設計錯誤明顯不合理部分，亦與事實不
    符，被告自無法接受，且該項爭議應為履約階段之議題，與
    決標簽約之採購程序無關。綜上，被告認定原告有政府採購
    法第101 條第1 項第7 款規定之情形，通知將原告刊登政府
    採購公報，於法尚無違誤，原異議處理結果為相同之認定，
    並經工程會採購申訴審議判斷予以維持，亦無不合等語，資
    為抗辯。並聲明求為判決駁回原告之訴。
四、本件如事實概要欄所載之事實，有被告開標/ 決標紀錄（第
    475 頁）、原告100 年3 月7 日函（第478 頁）、被告所屬
    南區工程處100 年3 月9 日營署南南字第1003381105號書函
    （第479 頁）、原處分（第481 頁）、被告100 年4 月18日
    營署南字第1003302437號函（第482 頁）、工程會100 年7
    月8 日訴0000000 號採購申訴審議判斷書（第494-501 頁）
    等件影本附原處分卷可稽，且為兩造所不爭執，洵堪認定。
    是本件爭點厥在：被告以原告有政府採購法第101 條第1 項
    第7 款規定情事，將其刊登政府採購公報，是否適法有據？
  (一)按「（第1 項）公開招標之招標文件及選擇性招標之預先辦
    理資格審查文件，應自公告日起至截止投標日或收件日止，
    公開發給、發售及郵遞方式辦理。發給、發售或郵遞時，不
    得登記領標廠商之名稱。……（第3 項）第1 項文件內容，
    應包括投標廠商提交投標書所需之一切必要資料。」「廠商
    對招標文件內容有疑義者，應於招標文件規定之日期前，以
    書面向招標機關請求釋疑。」「機關辦理採購，發現廠商有
    下列情形之一，應將其事實及理由通知廠商，並附記如未提
    出異議者，將刊登政府採購公報：……七、得標後無正當理
    由而不訂約者。……」分別為政府採購法第29條、第41條第
    1 項、第101 條第1 項第7 款所規定。
  (二)查系爭採購案計有松山營造有限公司、景福營造有限公司及
    原告等3 家廠商參與投標（見原處分卷附件2 ），於100 年
    2 月25日開標，其中松山營造有限公司欠缺文件為無效標、
    景福營造有限公司投標金額為3,771 萬6,800 元，原告投標
    金額3,687 萬2,000 元為最低標，並由原告得標，其標比達
    94% 以上（見原處分卷附件3 ）。依系爭採購案之投標須知
    第8 節一、規定：訂約日為決標次日起或接獲機關通知保留
    決標之次日起第10個辦公日（見原處分卷附件1 ），被告所
    屬南區工程處乃於100 年3 月1 日以營署南南字第10033809
    24、1003380925號函（見原處分卷附件4 、5 ）通知原告得
    標結果，並請其繳交履約保證金、辦理簽約手續。原告於10
    0 年3 月7 日以誠池字第002 號函（見原處分卷附件6 ）稱
    ：勘查工地發現原設計不可行，經與當地抽水業討論認為1
    個滯洪池要100 只以上抽水井，始能將水位降至目標高程，
    2 個滯洪池要200 只抽水機及鑿井費，另申請台電供給臨時
    電、電桿、配電箱、電線、臨時電費、線補費……等費用；
    而本工程單價分析表2 池只給40只抽水機，其配置是每100
    多公尺布置1 只抽水機，設計誤差太大，原告無力承擔，請
    求變更設計，否則只好棄標等語。被告所屬南區工程處則以
    100 年3 月9 日營署南南字第1003381105號書函（見原處分
    卷附件7 ），通知原告應於100 年3 月14日期限內辦理簽約
    手續，若逾期不簽約，將不予發還押標金，並依政府採購法
    第101 條規定辦理。但原告並未於被告所通知之期限內辦理
    簽約手續。則被告以原處分（見原處分卷附件9 ）通知將依
    政府採購法第101 條第1 項第7 款規定將其刊登政府採購公
    報，於法即屬有據。異議處理結果、申訴審議判斷（見原處
    分卷附件10、12）遞予維持，亦俱無不合。
  (三)系爭採購案係以公開招標方式辦理採購，依政府採購法第29
    條第1 項規定，其招標文件應自公告日起至截止投標日止，
    以公開發給、發售及郵遞等方式交付廠商；另依同法條第3
    項規定，招標文件之內容應包括廠商提交投標書所需之一切
    必要資料。政府採購法第29條之所以規定機關應將招標文件
    提供廠商，其目的在使投標廠商於詳細閱讀招標文件後，能
    就招標、審標、決標、履約、驗收等事項予以考量，以確定
    其是否具有投標資格及履約能力，並可依招標文件所載計算
    履約成本，最後於綜合考量後定其標價，參與投標競爭，獲
    取得標機會。復按政府採購法第41條第1 項規定：「廠商對
    招標文件內容有疑義者，應於招標文件規定之日期前，以書
    面向招標機關請求釋疑。」而系爭採購案之投標須知第1 節
    七、亦規定：「廠商應詳細閱覽招標文件及工程圖說，並自
    行視需要前往工程位置勘查，對於內容有疑義者，應以書面
    並於等標期之四分之一期限前（不足1 日以1 日計），向本
    機關請求釋疑，該期限自公告日起算。……」查原告於招標
    文件規定期限內並未對招標文件內容提出疑義，請求被告釋
    疑，此為兩造不爭之事實（見本院卷第73-74 頁之準備程序
    筆錄、第80頁之言詞辯論筆錄），堪認原告於投標時已詳細
    閱讀招標文件內容，經綜合考量並確定其已具有投標資格及
    履約能力後定其標價，參與投標，並且得標。然而原告卻於
    得標後始對招標文件提出質疑，以滯洪池抽排水設計不合理
    、施工難度、施工將遭遇之障礙、地下水位及地質等問題為
    由，向被告提出異議，進而要求變更設計，拒不訂約，應認
    原告拒絕訂約之理由已難謂正當。況且抽水機究應配置多少
    數量，應參考土壤之滲透值而決定，本件原告就施工地段既
    尚未鑽探以取得土壤滲透值，則究竟有多少地下水及應配置
    多少抽水機仍無法判定，是原告理應先行簽約施工，迨開工
    後如發現確有設計或數量不足之情形，再依履約爭議之程序
    進行救濟，迺原告逕予拒絕簽約，顯見其拒絕簽約之理由，
    並非正當。
五、綜上所述，原告之主張均無可採。本件被告依政府採購法第
    101 第1 項第7 款「得標後無正當理由而不訂約者」之規定
    （系爭採購案之投標須知第9 節四、亦規定：機關若發現投
    標廠商有「得標後無正當理由而不訂約者」，將依政府採購
    法第101 條、第102 條及其相關規定辦理後，將該事實及理
    由刊登政府採購公報，並通知相關目的事業主管機關論處）
    ，以原處分通知原告將刊登政府採購公報，於法並無不合；
    異議處理結果、申訴審議判斷遞予維持，俱無違誤。原告猶
    執前詞，訴請撤銷，為無理由，應予駁回。
六、本件事證已臻明確，兩造其餘攻擊防禦方法經本院審酌後，
    核與本件判決結果均不生影響，故不再逐項論述，附敘明之
    。
七、據上論結，本件原告之訴為無理由，爰依行政訴訟法第98條
    第1 項前段，判決如主文。
中　　華　　民　　國　　100　 年　　11　　月　　3　　 日
　        　　　　　臺北高等行政法院第二庭
                              審判長法  官　黃本仁
                                    法  官　林妙黛
                                    法  官　曹瑞卿
上為正本係照原本作成。
如不服本判決，應於送達後20日內，向本院提出上訴狀並表明上
訴理由，如於本判決宣示後送達前提起上訴者，應於判決送達後
20日內補提上訴理由書（須按他造人數附繕本）。
中　　華　　民　　國　　100　 年　　11　　月　　3　　 日
          　　　　　　      　　　  書記官  黃玉鈴